ACORDAO-COMPLETO-2331055

ACÓRDÃO 7728/2019 ATA 30/2019 - SEGUNDA CÂMARA

VISTOS, relatados e discutidos estes autos de contas anuais do Banco do Brasil S.A. relativas a 2014, ora em fase de Recurso de Reconsideração interposto pela referida instituição financeira contra o Acórdão 4068/2017-TCU-Segunda Câmara;
ACORDAM os Ministros do Tribunal de Contas da União, reunidos em Sessão da 2ª Câmara, diante das razões expostas pelo relator e com fulcro nos arts. 32, inciso I, e 33 da Lei 8.443, de 16/7/1992, em:
9.1. conhecer do Recurso de Reconsideração em exame, para, no mérito, dar-lhe provimento parcial, de modo a alterar os subitens 1.7.1.2 e 1.7.2.2 do Acórdão 4068/2017-TCU-Segunda Câmara, que passam a vigorar com a seguinte redação:
"1.7.1.2. decorridos seis meses do recebimento pela Secretaria do Tesouro Nacional do expediente de que trata o subitem 1.7.1.1, adotar medida contábil adequada para expurgar completamente os efeitos patrimoniais de todos os ativos que não tenham sido reconhecidos, dentro do referido prazo, como líquidos e certos por aquele órgão, inclusive com informação das efetivas datas de pagamento, em conformidade com o critério de reconhecimento de ativos estabelecido pelo item 4.44 do Pronunciamento Conceitual Básico do Comitê de Pronunciamentos Contábeis, aprovado pela Resolução CMN 4.144/2012, permitindo-se a manutenção do registro em caso de reconhecimento do crédito por meio de sentença ou acórdão judicial transitado em julgado;
[...]
1.7.2.2. decorridos seis meses do recebimento do expediente de que trata o subitem 1.7.2.1 pelo Estado da Bahia, adotar medida contábil adequada para expurgar completamente os efeitos patrimoniais de todos os ativos que não tenham sido reconhecidos, dentro do referido prazo, como líquidos e certos por aquele ente, inclusive com informação das efetivas datas de pagamento, em conformidade com o critério de reconhecimento de ativos estabelecido pelo item 4.44 do Pronunciamento Conceitual Básico do Comitê de Pronunciamentos Contábeis, aprovado pela Resolução CMN 4.144/2012, permitindo-se a manutenção do registro em caso de reconhecimento do crédito por meio de sentença ou acórdão judicial transitado em julgado;"
9.2. manter em seus exatos termos os demais subitens do Acórdão 4068/2017-TCU-Segunda Câmara;
9.3. dar ciência desta decisão ao Banco do Brasil S.A., ao Auditor-Chefe da Auditoria Interna do Banco Central do Brasil e à Secretária do Tesouro Nacional, fazendo remissão, no caso destes dois últimos destinatários, respectivamente, aos Ofícios 0129/2017 e 0130/2017 expedidos pela Secretaria de Controle Externo da Fazenda Nacional em 26/5/2017 (peças 29 e 30) .

Processo de contas do Banco do Brasil relativas a 2015, ora em fase de Recurso de Reconsideração interposto pela referida entidade contra determinações que lhe expedidas por meio do Acórdão 4.068/2017-TCU-2ª Câmara.

Segunda Câmara

Banco do Brasil S.A.

3. Interessados/Responsáveis/Recorrentes:
3.1. Responsáveis: Adilson do Nascimento Anísio (CPF XXX.048.967-XX), Admilson Monteiro Garcia (CPF XXX.674.937-XX), Adriana Queiroz de Carvalho (CPF XXX.181.296-XX), Adriano Meira Ricci (CPF XXX.550.741-XX), Aldemir Bendine (CPF XXX.980.408-XX), Aldo Cesar Martins Braido (CPF XXX.456.448-XX), Alexandre Corrêa Abreu (CPF XXX.946.627-XX), Antônio Mauricio Maurano (CPF XXX.022.878-XX), Antônio Valmir Campelo Bezerra (CPF XXX.806.101-XX), Augusto Carneiro de Oliveira Filho (CPF XXX.545.807-XX), Benito da Gama Santos (CPF XXX.647.635-XX), Bernardo Gouthier Macedo (CPF XXX.238.506-XX), Carlos Alberto Araujo Netto (CPF XXX.415.907-XX), Carlos Eduardo Leal Neri (CPF XXX.606.077-XX), Carlos Roberto Cafareli (CPF XXX.183.619-XX), Carlos Roberto de Albuquerque Sá (CPF XXX.107.217-XX), Clenio Sevério Teribele (CPF XXX.432.720-XX), Danielle Ayres Delduque (CPF XXX.041.801-XX), Edelcio de Oliveira (CPF XXX.874.466-XX), Edmar José Casalatina (CPF XXX.122.018-XX), Edson Rogério da Costa (CPF XXX.309.260-XX), Eduardo Georges Chehab (CPF XXX.810.648-XX), Elvio Lima Gaspar (CPF XXX.107.917-XX), Geraldo Afonso Dezena da Silva (CPF XXX.575.068-XX), Gueitiro Matsuo Genso (CPF XXX.201.519-XX), Gustavo Henrique Santos de Souza (CPF XXX.831.394-XX), Hamilton Rodrigues da Silva (CPF XXX.772.039-XX), Hayton Jurema da Rocha (CPF XXX.667.404-XX), Henrique Jager (CPF XXX.180.477-XX), Ivan de Souza Monteiro (CPF XXX.444.077-XX), Ives Cezar Fulber (CPF XXX.982.720-XX), Jose Carlos Reis da Silva (CPF XXX.077.450-XX), José Maurício Pereira Coelho (CPF XXX.535.907-XX), Jânio Carlos Endo Macedo (CPF XXX.515.528-XX), Luis Aniceto Silva Cavicchioli (CPF XXX.987.588-XX), Luiz Fernando Juca Filho (CPF XXX.918.230-XX), Luiz Henrique Guimarães de Freitas (CPF XXX.319.726-XX), Marcelo Augusto Dutra Labuto (CPF XXX.238.081-XX), Marco Antonio Ascoli Mastroeni (CPF XXX.198.128-XX), Marcos Machado Guimaraes (CPF XXX.826.591-XX), Marcos Ricardo Lot (CPF XXX.218.321-XX), Marcos de Andrade Reis Villela (CPF XXX.782.596-XX), Márcio Hamilton Ferreira (CPF XXX.923.641-XX), Nilson Martiniano Moreira (CPF XXX.491.386-XX), Osmar Fernandes Dias (CPF XXX.988.289-XX), Paulo José dos Reis Souza (CPF XXX.424.306-XX), Paulo Roberto Lopes Ricci (CPF XXX.020.578-XX), Paulo Rogério Caffarelli (CPF XXX.887.279-XX), Rafael Vieira de Matos (CPF XXX.055.698-XX), Raul Francisco Moreira (CPF XXX.374.430-XX), Robson Rocha (CPF XXX.270.436-XX), Sandro José Franco (CPF XXX.739.729-XX), Sandro Kohler Marcondes (CPF XXX.322.749-XX), Sérgio Eduardo Arbulu Mendonça (CPF XXX.338.128-XX), Sérgio Peres (CPF XXX.746.328-XX) e Walter Malieni Júnior (CPF XXX.718.468-XX).
3.2. Recorrente: Banco do Brasil S.A.

13.1. Ministros presentes: Ana Arraes (Presidente), Augusto Nardes, Aroldo Cedraz (Relator) e Raimundo Carreiro.
13.2. Ministro-Substituto presente: André Luís de Carvalho.

ACORDAO-COMPLETO-2531699

Acórdão 4463/2022 - Segunda Câmara

ACORDAO-COMPLETO-2449703

Acórdão 5937/2021 - Segunda Câmara

AROLDO CEDRAZ

Ministro Marcos Bemquerer Costa.

Inicio este Relatório transcrevendo, com alguns ajustes de forma e fundamentado no inciso I do § 3º do art. 1º da Lei 8.443, de 16/7/1992, a instrução elaborada no âmbito da Secretaria de Recursos deste Tribunal de Contas (Serur) e autuada como peça 50:
"INTRODUÇÃO
1. Trata-se de recurso de reconsideração interposto pelo Banco do Brasil (peça 38) , contra o Acórdão 4068/2017-TCU-Segunda Câmara (peça 23) , relatado pelo Ministro Marcos Bemquerer, com o seguinte teor:
Os Ministros do Tribunal de Contas da União, reunidos em Sessão da 2ª Câmara, com fundamento nos arts. 1º, inciso I; 10, § 1º; 11; 16, inciso II; 18 e 23, inciso II, da Lei 8.443/1992, c/c os arts. 1º, inciso I; 17, inciso I; 143, inciso I; 157; 201, § 1º; 208; e 214 do Regimento Interno/TCU, ACORDAM em:
a) sobrestar o julgamento das presentes contas em relação ao responsável Aldemir Bendine até a decisão de mérito no âmbito do TC Processo 021.643/2014-8;
b) julgar regulares com ressalva as contas dos demais responsáveis relacionados no item 1.1, dando-lhes quitação, em decorrência de as contas prestadas não expressarem, de forma clara e objetiva, a exatidão dos demonstrativos contábeis do Banco do Brasil S.A. referentes ao exercício de 2014, considerando que deles constavam créditos de improvável realização, consubstanciados nas rubricas contábeis 'Títulos e Créditos a Receber - Tesouro Nacional', 'Alongamento de Crédito Rural - Tesouro Nacional', 'Títulos e Créditos a Receber - decorrentes do PND' e 'Títulos e Créditos a Receber - do Tesouro do Estado da Bahia - Programa de Recuperação da Lavoura Cacaueira Baiana, Res. 2.887/2001', em afronta ao critério de reconhecimento de ativos estabelecido pelo item 4.44 do Pronunciamento Conceitual Básico do Comitê de Pronunciamentos Contábeis, aprovado pela Resolução CMN 4.144/2012;
c) proceder às demais medidas propostas nos pareceres emitidos nos autos, conforme item 1.7 deste acórdão.
 (...) 
1.7. Determinar ao Banco do Brasil S.A que: 
1.7.1. em relação aos ativos classificados sob as rubricas contábeis 'Títulos e Créditos a Receber - Tesouro Nacional' e 'Alongamento de Crédito Rural - Tesouro Nacional' de suas demonstrações contábeis do 1º trimestre de 2016, bem como sob a rubrica 'Títulos e Créditos a Receber - do BNDES - decorrentes do PND' de que trata a Constatação 1.1.1.2 do Relatório de Auditoria de Gestão da entidade do exercício de 2014: 
1.7.1.1. submeta à Secretaria do Tesouro Nacional, no prazo de trinta dias, a relação de todos os ativos agrupados sob essas rubricas contábeis, acompanhados de seus documentos de suporte, solicitando sua validação e informação acerca das efetivas datas de pagamento; 
1.7.1.2. decorridos seis meses do recebimento pela Secretaria do Tesouro Nacional do expediente de que trata o subitem 1.7.1.1 acima, adotar medida contábil adequada para expurgar completamente os efeitos patrimoniais de todos os ativos que não tenham sido reconhecidos, dentro do referido prazo, como líquidos e certos por aquele órgão, inclusive com informação das efetivas datas de pagamento, em conformidade com o critério de reconhecimento de ativos estabelecido pelo item 4.44 do Pronunciamento Conceitual Básico do Comitê de Pronunciamentos Contábeis, aprovado pela Resolução CMN 4.144/2012; 
1.7.2. em relação aos ativos classificados sob a rubrica contábil 'Títulos e Créditos a Receber - do Tesouro do Estado da Bahia - Programa de Recuperação da Lavoura Cacaueira Baiana, Res. 2.887/2001', de que trata a Constatação 1.1.1.2 do Relatório de Auditoria de Gestão das contas da entidade do exercício de 2014: 
1.7.2.1. submeta, no prazo de trinta dias, ao competente órgão ou entidade do Estado da Bahia, questionamento acerca dos créditos que aquele ente federado reconhece, bem como as datas em que efetivará os pagamentos; 
1.7.2.2. decorridos seis meses do recebimento do expediente de que trata o subitem 1.7.2.1 acima pelo Estado da Bahia, adotar medida contábil adequada para expurgar completamente os efeitos patrimoniais de todos os ativos que não tenham sido reconhecidos, dentro do referido prazo, como líquidos e certos por aquele ente, inclusive com informação das efetivas datas de pagamento, em conformidade com o critério de reconhecimento de ativos estabelecido pelo item 4.44 do Pronunciamento Conceitual Básico do Comitê de Pronunciamentos Contábeis, aprovado pela Resolução CMN 4.144/2012; 
1.8. Determinar à Secretaria do Tesouro Nacional que, em relação aos possíveis passivos da União classificados nas demonstrações contábeis do Banco do Brasil S.A. do 1º trimestre de 2016, sob as rubricas contábeis 'Títulos e Créditos a Receber - Tesouro Nacional' e 'Alongamento de Crédito Rural - Tesouro Nacional', bem como sob a rubrica 'Títulos e Créditos a Receber - do BNDES - decorrentes do PND' de que trata a Constatação 1.1.1.2 do Relatório de Auditoria de Gestão daquela entidade do exercício de 2014: 
1.8.1. realize, no período de seis meses a partir da informação prestada pelo Banco do Brasil S.A. a que se refere o subitem 1.7.1.1 acima, a conciliação dessas possíveis obrigações, informando àquela entidade, ao final desse prazo e de forma conclusiva, quais passivos reconhece como líquidos e certos e as respectivas datas de pagamento; 
1.8.2. após o esgotamento do prazo referido no subitem 1.8.1 acima, apresente a esta Corte de Contas, em trinta dias, cronograma de pagamentos dos passivos reconhecidos, de duração mais curta possível, tendo em vista o que dispõe o art. 36 da Lei Complementar 101/2000; 
1.8.3. em caso de não reconhecer a totalidade dos alegados passivos da União, apresentar essa informação ao TCU no mesmo prazo estabelecido no subitem 1.8.2 acima; e 
1.9. Encaminhar cópia desta deliberação, bem como da instrução da unidade técnica, ao Banco do Brasil S.A., ao Banco Central do Brasil e à Secretaria do Tesouro Nacional.
HISTÓRICO
2. Trata-se, originariamente, de processo de contas anuais do Banco do Brasil S.A. (BB) referente ao exercício de 2014. A análise, nesta Corte, enfatizou a avaliação do desempenho da instituição financeira e constatações da Controladoria Geral da União (CGU) , atual Ministério da Transparência e Controladoria Geral da União, relacionadas ao registro de ativos cuja realização se revela improvável. 
2.1. No que interessa ao presente recurso, destacam-se as constatações 1.1.1.1 e 1.1.1.2 da CGU (peça 5, p. 10-15) , relacionadas a ativos detidos em face do Tesouro Nacional e do Governo do Estado da Bahia, temas tratados em seção específica da instrução da unidade técnica nesta Corte (peça 19, p. 12-18, itens 56 a 97) .
2.2. A constatação 1.1.1.1 e respectivos consectários estão descritos pela unidade técnica, nos seguintes termos (peça 19, p. 12) :
59. A 'Constatação 1.1.1.1' trata de R$ 1,5 bilhão registrado na conta de ativo 'Alongamento de Crédito Rural - Tesouro Nacional' desde o ano de 2002, sem posicionamento formal de que o Tesouro Nacional efetuará o devido pagamento (peça 5, p. 10) . Nas demonstrações contábeis de 2014 (peça 14, p. 69) , essa rubrica aparece no item 'a' (créditos específicos) da nota explicativa 11 (outros créditos) .
60. Apesar de não constarem do relatório da CGU, os direitos registrados sob a rubrica 'Títulos e créditos a receber - Tesouro Nacional', por terem fundamentos semelhantes, também são tratados nesta seção. Nas demonstrações contábeis de 2014 (peça 14, p. 70) , essa rubrica aparece no item 'b' (diversos) da nota explicativa 11 (outros créditos) .
2.3. A constatação 1.1.1.2, por sua vez, está descrita pela unidade técnica, na forma abaixo (peça 19, p. 16-17) :
88. A constatação 1.1.1.2 refere-se a créditos sem previsão de recebimento, agregados sob as seguintes rubricas contábeis, integrantes da nota explicativa 11 b (peça 5, p. 13) :
Créditos do Banco do Brasil 
	Item
	Conta Contábil/Nota Explicativa
	Cosif
	Rubrica
	Valor
 (R$ mil) 

	1
	Títulos e Créditos Receber - Outros/11 b
	28.880 1100
	Títulos e Créditos a Receber - do Tesouro do Estado da Bahia - Programa de Recuperação da Lavoura Cacaueira Baiana, Res. 2.887/2001.
	72.272

	2
	Títulos e Créditos Receber - Outros/11 b
	28.880 3801
	Títulos e Créditos a Receber - do BNDES - decorrentes do PND
	141.799

Fonte: Relatório de Auditoria de Gestão 
89. Conforme informação do Relatório de Auditoria de Gestão:
Item 1) Esta conta representa o registro do direito a receber pelo Banco, em decorrência das liquidações/amortização de operações com risco do Tesouro da Bahia, sem característica de concessão de crédito. Verificou-se, por meio do razão contábil, que essa conta não possui aumento de saldo desde março de 2012.
Item 2) Esta conta representa o registro do direito a receber representado por título de crédito, notas promissórias ou contratos, que não se caracterizem como operação de crédito ou avais e fianças honradas, sem característica de concessão de crédito. São valores a receber da União, por meio do Tesouro Nacional.
2.4. Sobre essas questões, após a análise de documentação juntada aos autos, o Tribunal, por meio do Acórdão de Relação 4.068/2017 - Segunda Câmara (peça 23) , relatado pelo Ministro Marcos Bemquerer, em atendimento à proposta da unidade técnica, julgou regulares com ressalva as contas dos responsáveis e proferiu determinações aos órgãos envolvidos, na forma transcrita na introdução acima.
2.5. Insatisfeito, o Banco do Brasil (BB) interpôs o presente recurso de reconsideração (peça 38) , requerendo a reforma do referido julgado, para o fim de:
a) excluir as determinações dos itens 1.7.1.1 e 1.7.2.1, não só pela hipótese de o prazo ser insuficiente para o cumprimento das determinações, bem como pela prejudicialidade da decisão ao Banco, em razão de o Banco estar em tratativas das cobranças relacionadas no referido Acórdão. Logo, não teria fundamento submeter à STN e ao Estado da Bahia a relação de todos os ativos agrupados sob as rubricas contábeis, se essas cobranças estão em andamento;
b) a exclusão dos itens 1.7.1, 1.7.1.2, 1.7.2 e 1.7.2.2 do acórdão 4068/2017-2ªC/TCU, face a prejudicialidade da decisão ao banco, levando em consideração a qualidade dos ativos e o fato de o Banco ser diligente na cobrança dos mesmos, os quais estão em andamento de cobrança regular, inclusive o BB está em tratativas não só com o Tesouro como também com o Estado da Bahia;
c) No entanto, caso Vossas Excelências não modifiquem a decisão para excluir as determinações 1.7.1, 1.7.1.1, 1.7.1.2, 1.7.2, 1.7.2.1 e 1.7.2.2, pelo princípio da eventualidade, o BB solicita o alargamento do prazo de trinta (30) para cento e oitenta (180) dias com a finalidade de dar cumprimento aos itens 1.7.1.1 e 1.7.2.1.
ADMISSIBILIDADE
3. Reitera-se o exame preliminar de admissibilidade (peça 39) , ratificado pelo Exmo. Sr. Ministro-Relator, na peça 41, que concluiu pelo conhecimento do recurso interposto, suspendendo-se os efeitos dos itens 1.7.1, 1.7.1.1, 1.7.1.2, 1.7.2, 1.7.2.1, 1.7.2.2 do Acórdão 4068/2017-TCU-Segunda Câmara, relatado pelo Ministro Marcos Bemquerer, em relação ao recorrente, eis que preenchidos os requisitos processuais aplicáveis à espécie.
MÉRITO
4. Delimitação
4.1. Constitui objeto do recurso a seguinte questão: Se as determinações constantes dos itens 1.7.1, 1.7.1.1, 1.7.1.2, 1.7.2, 1.7.2.1 e 1.7.2.2 do acórdão recorrido estão em consonância com a atual negociação dos créditos do Banco do Brasil com a Secretaria do Tesouro Nacional (STN) e com o Estado da Bahia e se os prazos dados são razoáveis (peça 38) .
5. Determinações constantes dos itens 1.7.1, 1.7.1.1, 1.7.1.2, 1.7.2, 1.7.2.1 e 1.7.2.2 do acórdão recorrido, atual negociação dos créditos do Banco do Brasil com a Secretaria do Tesouro Nacional (STN) e com o Estado da Bahia e razoabilidade dos prazos dados (peça 38) 
5.1. O recorrente afirma que as determinações constantes dos itens 1.7.1, 1.7.1.1, 1.7.1.2, 1.7.2, 1.7.2.1 e 1.7.2.2 do acórdão recorrido não estão em consonância com o estágio atual das negações dos créditos do Banco do Brasil com a STN e com o Estado da Bahia, bem como que os prazos atribuídos à instituição financeira não são razoáveis, tendo em vista os seguintes argumentos:
a) Diante da complexidade dos fatos e pela interposição do presente recurso se insurgindo contra os demais itens do acórdão recorrido (1.7.1, 1.7.1.2, 1.7.2 e 1.7.2.2) , o prazo de trinta dias para o atendimento das determinações dos itens 1.7.1.1 e 1.7.2.1 seria insuficiente. Isso se justifica tendo em vista o fluxo de cobrança explicado no pedido (peça 38, p. 3) ;
b) O encontro de contas, no caso do alongamento do crédito rural dos títulos e créditos a receber, envolve o reprocessamento pelo BB da base de dados das operações de Securitização e Pesa, em torno de 220 mil, validação e conciliação pelo Ministério da Fazenda/STN, apuração conjunta dos valores contabilizados e atualização monetária para prestação de contas à União, demonstração à STN e negociação do pagamento das faturas, liquidação por parte do Tesouro Nacional, concluindo-se com a contabilização do valor pago pela União e encerramento das contas envolvidas. Apesar de as bases terem sido processadas, requer tratamento e arquivos complementares para fechamento e apresentação definitivo das faturas, o que demonstra a insuficiência dos prazos (peça 3, p. 3-4) ; 
c) O processo de apresentação de cobrança, no caso dos 'Títulos e Créditos a Receber - Outros Valores', envolve o levantamento pelo BB da base de dados das operações, apuração conjunta dos valores contabilizados e atualização monetária para prestação de contas à União, demonstração à STN e negociação do pagamento das faturas, liquidação por parte do Tesouro Nacional, concluindo-se com a contabilização do valor pago pela União e encerramento das contas envolvidas. Essa rubrica é composta por diversos itens, com destaque para o Programa de Recuperação da Lavoura Cacaueira Baiana (PRLCB) , com operações contratadas com recursos do Tesouro Nacional e do BNDES, bônus e rebates do crédito rural, dentre outros. Apesar de o Banco ter apresentado as faturas de cobrança relativas ao PRLCB, os números ainda se encontram em validação junto à STN. Em relação aos bônus/rebates, o Banco tem apresentado as cobranças ao Tesouro Nacional, as quais, em grande parte, encontram-se em processo de validação (peça 38, p. 4-5) ;
d) O processo de apresentação de cobrança, no caso dos créditos relacionados à rubrica 'Lavoura Cacaueira Baiana - Estado da Bahia', envolve o levantamento pelo BB da base de dados das operações, apuração conjunta dos valores contabilizados e atualização monetária para prestação de contas ao Estado da Bahia/Desenbahia, demonstração ao Estado da Bahia/Desenbahia e negociação do pagamento das faturas, liquidação por parte do ente, concluindo-se com a contabilização do valor pago pela União e encerramento das contas envolvidas, se for o caso. Apesar de o Banco ter apresentado as faturas de cobrança relativas ao PRLCB ao Estado da Bahia/Desenbahia, os números ainda se encontram em validação junto ao ente (peça 38, p. 5) ;
e) Além do prazo ser insuficiente para o cumprimento das determinações, o Banco ainda está em tratativas das cobranças relacionadas nos tópicos anteriores. Não haveria fundamento submeter à STN e ao Estado da Bahia a relação de todos os ativos agrupados sob as rubricas contábeis, se essas cobranças estão em andamento, restando ineficazes as deliberações contidas nos itens 1.7.1.1 e 1.7.2.1, devendo-se excluí-las ou, eventualmente, em caso de manutenção, alargar o prazo de 30 dias para 180 dias (peça 38, p. 5) ;
f) As rubricas referentes a 'Títulos e Créditos a Receber - Tesouro Nacional' estão com a cobrança em dia ou em andamento, conforme demonstra a nota n. 23/2016/GERAT/COFIS/STN/MF, de 30/12/2016. Esse documento trata dos créditos registrados na contabilidade do Banco contra a União, relacionados à equalização, à remuneração do agente financeiro e ao valor de aquisição de créditos, referentes às operações de alongamento/securitização agrícola e do Programa Especial de Saneamento de Ativos (PESA) , com amparo nas Leis 9.138/1995, 9.866/1999 e na MP 2.196-3/2001, encontrando-se pendentes de comprovação documental pelo Banco e da conciliação de valores (peça 38, p. 6 e 76-85) ;
g) Em 17/2/2016, o BB encaminhou à STN/COFIS planilhas de saldo contábil, posicionadas em 30/9/2015, com os itens relacionados àquela Coordenação-Geral, componentes do item 'Títulos e Créditos a Receber - Tesouro Nacional', atendendo solicitação do órgão, de 23/3/2016 (peça 38, p. 6) ;
h) Com a recomendação, o Banco se manifestou por meio dos ofícios n. 2016/01572, 2016/01571, 2016/01329, 2016/01369, 2016/01367, 2016/01432, 2016/01306, 2016/01373, 2016/01368 e 2016/01448, todos enviados em 22/6/2016, com sugestão para que a STN registrasse os valores contabilizados pelo Banco, na forma de passivos contingentes, com vistas a compatibilizar os registros contábeis entre o BB e a União, relativos aos dados da COFIS (peça 38, p. 6, 37-48 e 59-62) ;
i) O BB registra em sua contabilidade duas naturezas de obrigações referentes à STN/COFIS, relacionadas às operações agrícolas do PESA: referentes à equalização de encargos financeiros e atinentes à remuneração do agente financeiro (peça 38, p. 6-7) ;
j) Em relação aos registros contábeis originários de equalização de encargos financeiros, o BB enviou os ofícios citados anteriormente, com informações sobre a matéria. Para tanto, o recorrente resume o conteúdo das comunicações 2016/01572, 2016/01571, 2016/01329, 2016/01369, todos referentes a saldos contábeis alegados pelo Banco e devidos em razão de equalizações de taxas de juros ou bônus de adimplência, relacionados ao Banco Nacional de Desenvolvimento Econômico e Social (BNDES) ou o Banco do Estado de Santa Catarina, incorporado ao BB em 2009 (peça 38, p. 7-8) ;
k) No Ofício 2016/01432, de 14/6/2016, o BB apresenta o montante de R$ 42.850.671,81, saldo de 31/10/2016, referente ao valor remanescente devido pela equalização em produto, objeto das cláusulas vigésima primeira e vigésima terceira do Contrato n. 297/TN, conciliado com o Banco, reconhecido e pago parcialmente, por meio de títulos públicos, pela STN, no valor de R$ 1.506.232.999,24, gerando pendência de R$ 29.419.458,96, posição de 11/12/2015, havendo quantia registrada no Banco do Brasil, de R$ 38.863.286,38, com data de 31/12/2015, tendo em vista ter a instituição financeira considerado juros do principal até a data do efetivo pagamento (peça 38, p. 8) ;
l) A quitação parcial se deu por conta do limite de R$ 7 bilhões, previsto no artigo 6º da Lei 9.138/1995 e da emissão efetivada anteriormente, no montante de R$ 5.493.767.000,00. O saldo restante, reconhecido por intermédio de Contrato de Reconhecimento de Dívida e Pagamento Parcial n. 017/PGFN/CAF, registrado pelo BB, foi submetido à Procuradoria-Geral da Fazenda Nacional (PGFN) , mediante a Nota Técnica n. 08/2016/GERAT/COFIS/STN, de 29/7/2016, com vistas a estabelecer os termos de pagamento por meio de créditos orçamentários. Diante da consulta, a Coordenação Geral de Assuntos Financeiros (CAF) , da PGFN, manifestou-se, por meio do Parecer PGFN/CAF n. 1377/2016, tendo sido requisitada, a partir daí, suplementação da ação orçamentária 373, que ampara a dotação para execução dessa despesa, já havendo descentralização de crédito à Unidade Gestora 170.705 e empenho. Houve, ainda, o encaminhamento da Nota Técnica 14/2016/GERAT/COFIS/STN, propondo a formalização de aditivo, com minuta do termo a ser ajustado entre as partes, com vistas a reconhecer o valor atualizado da obrigação, estabelecer os termos para pagamento e quitar a dívida (peça 38, p. 8-9) ;
m) Há, ainda, mensagem eletrônica, de 28/11/2016, em que consta valor de R$ 382.113,67, saldo de 31/10/216, referente a abatimento de 1% sobre os encargos financeiros, concedido pelo Banco aos mutuários, nas renegociações decorrentes de financiamentos rurais, tratadas no inciso II do artigo 5º da Resolução n. 2.164/1995, com amparo no Voto n. 061/1995, ambos do Conselho Monetário Nacional (CMN) (peça 38, p. 9) ;
n) Em relação aos registros contábeis realizados pelo Banco com origem na remuneração do agente financeiro, há o Ofício 2016/01367, de 14/6/2016, com valor de R$ 73.889.452,45, saldo de 31/10/2016, referente a quantias remanescentes alegadas pelo BB, devidas com base no artigo 10 da Resolução CMN n. 2.238/1996, no período de 30/11/1995 e 29/6/2001. Consta, ainda, Mensagem eletrônica, de 28/11/2016, relacionada ao valor de R$ 6.386.730,39, saldo de 31/10/2016, relativa a despesas realizadas pelo Banco do Brasil, pendentes de comprovação pela instituição financeira, decorrentes da notificação de mutuários inadimplentes, com vistas à inscrição de débitos na Dívida Ativa da União (DAU) (peça 38, p. 9-10) ;
o) Em relação aos Ofícios 216/01373, 2016/01368 e 2016/01448, constam discussões, por meio de mensagens eletrônicas, com vistas a esclarecer a natureza das obrigações e os valores, sendo que o Banco do Brasil considera ainda haver diferenças posteriores à aquisição dos créditos, decorrentes de atualização e encargos adicionais, com base no §1º do artigo 2º da Medida Provisória n. 2.196-3/2001 (peça 38, p.10) ;
p) Verificou-se que, em relação aos registros contábeis realizados pelo Banco, originados de diferenças entre o valor do saldo devedor atualizado e o montante efetivamente pago pela União, foram recebidos os Ofícios 2016/01306 (valor de R$ 267.790.992,46) , 2016/01373 (valor de R$ 28.069.985,32) , 2016/01368 (montante de R$ 32.752.832,71) e 2016/01448 (valor de R$ 36.759.781,31) , todos com discussões em torno da atualização das quantias, considerando-se o que foi efetivamente pago pela União (peça 38, p. 10-12) ;
q) O recorrente resume as informações sobre os créditos registrados pelo Banco em quadro presente no recurso, com dados sobre a nota explicativa indicada nas demonstrações financeiras, o número no razão contábil, descrição, identificação do ofício, saldo contábil e data do crédito (peça 38, p. 12) ;
r) As rubricas referentes a 'Alongamento de Crédito Rural - Tesouro Nacional' estão com a cobrança e dia ou em andamento, conforme a Nota n. 23/2016/GERAT/COFIS/STN/MF, de 30/12/2016, que trata dos créditos registrados na contabilidade do Banco contra a União, relacionados à equalização, remuneração do agente financeiro e valor de aquisição dos créditos relacionados a alongamento/securitização agrícola e PESA, pendentes de comprovação documental e conciliação (peça 38, p. 13) ;
s) Em 17/2/2016, o BB encaminhou à STN/COFIS planilhas contendo saldo contábil em 30/9/2015, com itens relacionados àquela Coordenação-Geral, relativos às rubricas contábeis de Alongamento do Crédito Rural, em atendimento à solicitação do órgão, com pedido de documentação comprobatória para adoção de providências cabíveis. Com isso, o Banco se manifestou por meio dos Ofícios 2016/01329 (valor R$ 59.337.436,37) , 2016/01306 (valor R$ 267.790.992,46) e 2016/01432 (valor R$ 42.850.671,81) , enviados em 22/6/2016, com sugestão para que Tesouro registrasse passivos contingentes, com vistas a compatibilizar os registros contábeis entre União e Banco do Brasil. As comunicações se referem a discussões em torno de valores remanescentes devidos por conta de equalização de taxas em operações alongadas ou securitizadas, com recursos do BNDES, pelo Banco do Brasil, ou com recursos próprios. O histórico do Ofício 2016/01432, de 14/6/2016, já foi retratado em tópicos anteriores (peça 38, p. 13-15) ; 
t) O recorrente apresenta quadro resumo com posição em 31/10/2016 acerca dos créditos registrados pelo Banco do Brasil que dizem respeito à COFIS, relacionados ao Alongamento, com referência às notas explicativas, a conta no razão contábil, descrição, número do ofício de notificação e o saldo contábil até aquela data (peça 38, p. 15-16) ;
u) No que tange à rubrica 'Títulos e Créditos a Receber - do BNDES - decorrentes do PND', com saldo de R$ 169.242.781,72, verificado em 28/4/2017, também há histórico retratado no recurso (peça 38, p. 16-19) ;
v) Em cumprimento à Lei 8.031/1990, que instituiu o Programa Nacional de Desestatização (PND) , em 17/9/1992, o Banco do Brasil e a subsidiária integral BAMB alienaram suas ações ordinárias nominativas, convertidas em partes beneficiárias de emissão da Acesita, com preço mínimo de venda, à época, de Cr$ 1.013.805.132.000,00, a ser corrigido por TRD (peça 38, p. 16) ;
w) As questões relacionadas à privatização da Acesita, bem como a efetiva alienação das ações do Conglomerado, foram exaustivamente debatidas no âmbito do Banco e do próprio Governo, sendo objeto de reuniões da Diretoria, do Conselho de Administração e de Assembleia Geral de Acionistas nos anos de 1991 e 1992. Essa venda ocorreu mediante o recebimento de ativos denominados 'moedas de privatização', portfólio composto por 13 diferentes espécies de ativos. Em 1994, parte desses bens sofreu bloqueio liminar em Ações Judiciais de número 0008420-58.1993.4.01.3400 e 1281.20.03.401390-0, questionando a emissão de títulos da dívida agrária relativos ao Polígono dos Castanhais e a contestação sobre a desapropriação do Portobrás pertencente ao Conglomerado Sotave (peça 38, p. 16-17) ;
x) Em 15/7/1997, o Decreto 2.274/1997 regulamentou e viabilizou a permuta dos créditos recebidos ao amparo do PND por Notas do Tesouro Nacional Série P - NTN-P ou, a critério da União, por créditos securitizados de responsabilidade do Tesouro Nacional. Em setembro de 1997, a STN encaminhou comunicação ao BB informando que créditos decorrentes de títulos SOTV's e Títulos da Dívida Agrária (TDA's) com restrições advindas de processos administrativos e judiciais que os bloquearam sob custódia da Cetip deveriam ser excluídos do processo de permuta, pois a troca ocorreria em segunda etapa após resolvidas as pendências. A União reconheceu direitos nessa linha, no montante de R$ 32.666.623,48, posição de 1/6/1997. Nesse contexto foi realizado um primeiro acerto financeiro entre o Banco do Brasil e a STN, em novembro de 1997, incluindo a permuta apenas dos títulos que se encontravam desonerados, ressalvados os títulos bloqueados por ações judiciais (peça 38, p. 17-18) ;
y) Em 16/10/2012, o Juízo da 15ª Vara Cível enviou ofício ao Secretário do Tesouro Nacional, determinando a troca dos TDA's bloqueados na ação 93.00.08452-9 por títulos NTN da Série P, sendo que a STN não concordou com a decisão e interpôs agravos, os quais aguardam decisão judicial (peça 38, p. 18 e 23) ;
z) Os valores discutidos estão provisionados desde o ano 2000, assim como as receitas decorrentes da atualização dos valores, aplicando-se índices estipulados no Decreto 2.274/1997 (TR+6% a.a.) , atingindo-se montante de R$ 168,5 milhões, atualizados até 1/4/2017 (peça 38, p. 18) . Essa metodologia foi contestada pela STN, em ofício de 1/5/2017, no qual entende que os TDA's seriam indexados por TR+6% a.a. e os títulos SOTV, atualizados por IGP-DI, tendo o Tesouro Nacional apresentado valores muito inferiores, da ordem de R$ 43,4 milhões, posição em 1/4/2017 (peça 38, p. 18 e 104-106) ;
aa) O Ministério da Transparência e Controladoria-Geral da União conduz trabalho, com vistas a regularizar os saldos das contas mencionadas no acórdão recorrido, em relação aos créditos perante a União, Estados e Municípios (peça 38, p. 18 e 88-103) ;
ab) O Banco do Brasil, em 1º/7/2017, participou de reunião com a STN, na qual acordaram que, em relação ao valor da Equivalência Produto, há a necessidade de ações internas do Tesouro Nacional, par viabilizar o orçamento, com provisão para pagamento no segundo semestre de 2017. O Subsecretário informou que envidará os esforços necessários para a validação e conciliação do encontro de contas até o final do ano de 2017, com o objetivo de encaminhar a questão orçamentária e pagamento para o exercício seguinte. Após avaliação preliminar da Secretaria do Tesouro, caso necessário, será constituída equipe técnica conjunta entre a instituição financeira e o órgão, para facilitar a conferência dos dados (peça 38, p. 18-19) ;
ac) Resta evidente que a decisão do acórdão recorrido é prejudicial ao Banco, haja vista a qualidade dos ativos e o fato de a instituição financeira se mostrar diligente na cobrança dos créditos, estando em andamento as tratativas com o Tesouro e com o Estado da Bahia. Logo, impõe-se a exclusão das determinações dos itens 1.7.1 e 1.7.1.2, pois se mostrará claro o prejuízo em caso de expurgo de direitos (peça 38, p. 19) ;
ad) A rubrica 'Títulos e Créditos a Receber - Tesouro do Estado da Bahia', discutida nas deliberações constantes dos itens 1.7.2 e 1.7.2.2 do acórdão recorrido, está relacionada ao Programa de Recuperação da Lavoura Cacaueira Baiana (PRLCB) , criado em 1995, por decisão do CMN, divulgado pela Resolução/Bacen 2.165/1995. Esse dispositivo aprovou condições especiais de crédito rural, com a finalidade de controlar o avanço da doença denominada 'vassoura de bruxa', com vistas à recuperação da produtividade e competividade da lavoura. Os recursos financeiros foram disponibilizados pelo Tesouro Nacional (TN) e pelo BNDES, ficando o Banco do Brasil na condição de agente financeiro (peça 38, p. 19) ;
ae) Para viabilizar o PRLCB, restou estabelecido risco operacional ao TN de até 68%, ao Tesouro do Estado da Bahia (TEB) de até 12%, e ao BB de até 20%, sendo tais percentuais calculados sobre o valor disponibilizado para aplicação (peça 38, p. 19) ;
af) Desde a criação, as condições contratuais das operações do programa foram sistematicamente modificadas por medidas governamentais, que permitiram renegociações, prorrogações, suspensão da cobrança e concessão de benefícios. Por conta da necessidade de prestação de contas aos alocadores de recursos, o BB buscou a estruturação de processos internos, para viabilizar esse procedimento, estando em tratativas com os Tesouros Nacional e do Estado da Bahia, com vistas a receber a remuneração pelas operações e os devidos reembolsos aos alocadores dos recursos (peça 38, p. 20) ;
ag) Nesse sentido, o Banco do Brasil realizou diversas cobranças à Desenbahia, como o Ofício Digov 2015/02445, de 16/11/2015, no valor de R$ 276.847.220,58, reiterado pelo Ofício Digov 2016/01669, de 24/6/2016, relacionados ao pagamento do risco de crédito e benefícios concedidos aos mutuários do PRLCB, a serem pagos pela Desenbahia, com recursos do BNDES/TN e risco TEB, com base m termos contratuais (peça 38, p. 20, 24-36, 49-58 e 65-68) ;
ah) Atualmente, o BB está em tratativas com a Desenbahia no sentido de validar as faturas apresentadas para obtenção do ressarcimento correspondente aos créditos, razão pela qual é pertinente a exclusão das determinações dos itens 1.7.2 e 1.7.2.2, as quais gerariam prejuízos ao Banco do Brasil, na hipótese de expurgos dos ativos (peça 38, p. 20-21) .
Análise
5.2. Os argumentos da recorrente estão parcialmente corretos, cabendo apenas pequeno ajuste no julgado recorrido. De acordo com o item 4.44 do Pronunciamento Conceitual Básico do Comitê de Pronunciamentos Contábeis, aprovado pela Resolução/CMN 4.144/2012, um ativo deve ser reconhecido no balanço patrimonial quando for provável que benefícios econômicos futuros dele provenientes fluirão para a entidade e seu custo ou valor puder ser mensurado com confiabilidade.
5.3. Destaque-se que dois elementos primordiais devem ser considerados pelos gestores e administradores responsáveis quando do reconhecimento de ativos e inserção nas demonstrações contábeis de órgãos e entidades: possibilidade de a entidade usufruir de benefícios futuros decorrentes dos bens e direitos a serem registrados e confiabilidade na mensuração deles. 
5.4. Para que se tenham demonstrações contábeis úteis na tomada de decisões dos diversos usuários da informação, faz-se necessário que as instituições financeiras, dentre elas o Banco do Brasil, promovam contabilização condizente com Pronunciamento Conceitual Básico publicado pelo Comitê de Pronunciamentos Contábeis, aplicáveis ao Banco do Brasil, tendo em vista o disposto na Resolução/CMN 4.144/2012.
5.5. No caso de inconsistências no reconhecimento dos ativos, os usuários das informações poderão incorrer em erro, quando de decisões quanto a investimentos ou distribuição de lucros e dividendos, por exemplo. No caso de Sociedade de Economia Mista, além dessas questões, os usuários das informações, incluindo-se a União, terão dificuldade na avaliação da entidade, elaboração de políticas tributárias ou mesmo na regulamentação da entidade, como integrante de importantes políticas públicas governamentais, como os instrumentos de fomento agrícola em debate nos presentes autos.
5.6. Como demonstrado pela unidade técnica (peça 19, p. 12-17, itens 56-97) , tendo por base achados de auditoria da Controladoria-Geral da União, há, de fato, créditos registrados nas demonstrações contábeis do BB de 2014 com fragilidades no reconhecimento dos ativos. Essas inconsistências restaram comprovadas com a documentação juntada ao presente recurso, como se demonstrará nesta assentada.
5.7. Verifica-se que, na conta 'Outros Créditos', 'Créditos Específicos', do Balanço Patrimonial do Banco do Brasil de 2014, constam créditos relativos a 'Alongamento de crédito rural - Tesouro Nacional', citados no item 'a' da nota explicativa 11 anexa às demonstrações (peça 14, p. 22 e 69) . Esses direitos foram formados ainda na década de 1990, sem que se tenha demonstrado confiabilidade no recebimento futuro integral dos valores ou mesmo liquidez e certeza nas quantias inscritas. O tema foi detalhado em trabalho da Controladoria-Geral da União (peça 5, p. 10) . Em dezembro de 2014, o BB contabilizou nessa rubrica R$ 1.549.300.000,00 (peça 14, p. 69) .
5.8. No mesmo contexto estão os direitos registrados na rubrica 'Títulos e créditos a receber - Tesouro Nacional', constantes do item 'b' (diversos) da nota explicativa 11 às demonstrações contábeis de 2014 (peça 14, p. 22 e 70) , no montante de R$ 2.265.746.000,00. 
5.9. Em 2015, após pagamentos realizados pelo Tesouro Nacional em relação a ambos os registros, ainda restaram pendentes créditos antigos em valores milionários, conforme detalhou a unidade técnica em tabela constante da instrução que fundamentou o julgado recorrido (peça 19, p. 13) , replicada abaixo, com valores apresentados em milhares de reais:
11 - Outros Créditos
	a) Créditos Específicos

	Alongamento de Crédito Rural - Tesouro Nacional (1) 
	31/12/2015
	31/12/2014

		333.908
	1.549.300

	b) Diversos

	Títulos e Créditos a Receber - Tesouro Nacional (2) 
	31/12/2015
	31/12/2014

		1.021.565
	2.265.746

 (1) Em 2015, foi realizado o pagamento de R$ 1.506.233 mil e o restante encontra-se em estágio de prestação de contas junto ao Governo Federal.
 (2) Em 2015, foi realizado pelo Tesouro Nacional o pagamento de R$ 1.603.836 mil. O valor remanescente encontra-se em estágio de prestação de contas junto ao Governo Federal. Refere-se, principalmente, a valores provenientes de subvenções em operações com recursos do MCR 6-2, MCR 6-4 (Manual de Crédito Rural) e amparadas por legislação específica, a exemplo de resoluções do CMN, do programa de recuperação da lavoura cacaueira baiana (Resolução CMN nº 2.960/2002) , do Programa de Garantia de Preços da Agricultura Familiar (PGPAF) e dos Fundos de Desenvolvimento Regionais (FNDE, FDA e FDCO) .
5.10. Conforme detalhou a STN em documento solicitado no bojo do TC Processo 027.923/2015-0 e juntado ao presente processo (peça 16) , a rubrica 'Alongamento de Crédito Rural - Tesouro Nacional' era formada, em dezembro de 2015, por créditos derivados de 'Diferencial da Equivalência em Produto - Voto CMN 061/95' e de 'Dívidas Cedidas - Lei 9.138/95'. O montante de R$ 333.908.361,88, relativo à soma dos créditos em 31/12/2015, decorre primordialmente do segundo grupo.
5.11. Destaque-se que a Controladoria-Geral da União comprovou, em análise documental, que não ocorreram pagamentos ao BB relativos a esses créditos entre os exercícios de 2002 e 2014 (peça 5, p. 13) , informação constante da instrução da unidade técnica (peça 19, p. 14) . Esse fato demonstra não ser verdadeira a informação do recorrente em relação à alegada proatividade na cobrança dos valores. Não é razoável que o Banco não tenha buscado judicialmente o ressarcimento dos valores após mais de 10 anos de inadimplência.
5.12. As informações trazidas pelo Banco do Brasil no recurso restam por comprovar as fragilidades nos créditos lançados. Cite-se, por exemplo, o Ofício 2016/01306, de 14/6/2016, da Gerência de Fundos e Programas da Diretoria de Governo do Banco do Brasil (peça 38, p. 37-38) . Os valores residuais dos títulos tratados nessa comunicação se referem a operações com as fontes com Recursos MCR-6.2 e Recursos Livres, datadas, no mínimo, do ano de 2002. O documento fala em reunião entre o Tesouro Nacional e o Banco do Brasil, em que foram realizados acertos e esclarecimentos detalhados entre as partes, em 31/1/2002, ou seja, mais de 16 anos atrás. O montante atual em discussão perfaz mais de R$ 244.694.708,49.
5.13. Do mesmo modo, como relatado pelo próprio recorrente em outro exemplo, o Ofício 2016/01329, de 14/6/2016, trata do saldo contábil, em 31/10/2016, de R$ 59.337.436,37, devido pela equalização de taxas nas operações alongadas/securitizadas, com recursos do BNDES, pelo Banco do Brasil, quando do pagamento de prestações vencidas entre 30/11/1995 e 29/6/2001 (peça 38, p. 7) . Em nenhum dos documentos se consegue observar, com clareza, manifestação da União sobre o reconhecimento integral da dívida e eventual data para o pagamento.
5.14. Igualmente, os valores lançados na rubrica 'Títulos e créditos a receber - Tesouro Nacional' estão relacionados a 27 itens distintos, muitos deles derivados de benefícios concedidos a tomadores de crédito ainda na década de 1990, como detalhou a unidade técnica, em análise baseada em documento juntado pela STN (peças 17 e 19, p. 14, item 72) .
5.15. As informações trazidas pelo recorrente, do mesmo modo, corroboram as conclusões da CGU e desta Corte. Cite-se, por exemplo, o Ofício 2016/01369 (peça 38, p. 44) , de 14/6/2016, que trata de valores nominais correspondentes aos bônus concedidos aos mutuários beneficiados com operações realizadas com recursos do BNDE/FINAME, no período de 30/11/1995 até 29/6/2001. O saldo no último dia citado era de R$ 26.931.267,20.
5.16. Em outro exemplo, o Ofício 2016/01448 (peça 38, p. 48) , de 14/6/2016, trata do montante de R$ 36.759.781,31, saldo em 28/3/2007, relativo a créditos a receber dos recálculos devidos ao Banco do Brasil sobre operações do Programa Especial de Saneamento de Ativos (PESA) , cedidas à União. 
5.17. No mesmo contexto estão as rubricas 'Títulos e Créditos a Receber - do Tesouro do Estado da Bahia - Programa de Recuperação da Lavoura Cacaueira Baiana, Res. 2.887/2001', no montante de R$ 72.272.000,00, e 'Títulos e Créditos a Receber - do BNDES - decorrentes do PND', no valor de R$ 141.799.000,00, também integrantes da nota explicativa às demonstrações financeiras número 11, alínea 'b' (peça 5, p. 13) . 
5.18. Nesse caso, há documentação que justifique o registro contábil, não havendo, contudo, prazo para o efetivo pagamento, sendo que, para os 'Títulos e Créditos a Receber - do Tesouro do Estado da Bahia - Programa de Recuperação da Lavoura Cacaueira Baiana, Res. 2.887/2001', os saldos não têm sofrido alterações desde 2012, não havendo termo para o efetivo pagamento. 
5.19. A rubrica 'Títulos e Créditos a Receber - do BNDES - decorrentes do PND', por sua vez, decorre de alienação de ações ordinárias pelo Banco do Brasil e sua subsidiária integral BAMB, no âmbito do Programa Nacional de Desestatização (PND) , com conversão em partes beneficiárias de emissão da Acesita. Na ocasião, o BB recebeu em contrapartida ativos denominados 'moedas de privatização'. O valor da conta em junho de 2003 era de R$ 62 milhões, havendo, desde então, apenas atualização por meio de juros e correção monetária. Conforme informação do recorrente, esse montante atingiu R$ 169.242.781,72, em 28/4/2017 (peça 38, p. 16) .
5.20. Como informa o recorrente (peça 38, p. 16-18) , após discussões judiciais em torno do crédito, com bloqueio sob custódia da Cetip, houve o reconhecimento pela União de que os títulos somavam R$ 32.666.623,48, posição de 1/6/1997. O histórico trazido no recurso demonstra que, mais de 15 anos depois da formação dos ativos, a qualidade e liquidez dos direitos continua em discussão, inclusive judicial, sem que se tenha definido prazo para recebimento dos valores.
5.21. Por certo, créditos consignados no patrimônio do Banco do Brasil cujos fatos de origem datam de mais de uma década exigem medidas urgentes da instituição financeira na análise da qualidade desses direitos, de modo a que o registro espelhe a realidade da relação jurídica existente. 
5.22. As deliberações em debate, ao fim das contas, têm a importante finalidade, tendo por base fragilidades contábeis, de fomentar que o BB e a União ou o Estado da Bahia discutam, de forma definitiva, os débitos existentes entre as partes, alguns originários de 1996, ou seja, mais de 20 anos atrás. 
5.23. Para qualquer analista, esses créditos, inclusive, envolvem discussões em relação à qualidade do item e, principalmente, quanto à prescrição do direito à cobrança pelo Banco do Brasil em face da União ou do Estado da Bahia. Cabe consignar, por oportuno, em observância aos documentos juntados pelo próprio recorrente, que há posicionamento da Procuradoria-Geral da Fazenda Nacional sobre incidência de prescrição quinquenal para as hipóteses de equalização de taxas de juros, bônus de adimplência e rebates, podendo-se influenciar a contagem a ocorrência de causas impeditivas, suspensivas ou interruptivas (peça 38, p. 52-53) .
5.24. É sobremaneira relevante que o Banco do Brasil, juntamente com os credores, discuta, com a maior celeridade, a liquidez, certeza ou probabilidade razoável dos créditos lançados na contabilidade da instituição financeira, com profunda análise quanto a causas impeditivas, suspensivas ou interruptivas de prescrição, de modo a garantir confiabilidade nos registros contábeis. Além disso, eventual transcurso de prazo prescricional, por óbvio, deverá ser objeto de apuração interna na Sociedade de Economia Mista.
5.25. Nessa linha, as deliberações em debate nesta instrução possuem a abrangência necessária para corrigir as fragilidades na contabilização dos valores, como se analisará a partir de agora. Primeiramente, o Tribunal, por meio do item 1.7 e subitens 1.7.1 e 1.7.1.1, determina ao Banco do Brasil que, em relação aos ativos classificados sob as rubricas contábeis 'Títulos e Créditos a Receber - Tesouro Nacional' e 'Alongamento de Crédito Rural - Tesouro Nacional' de suas demonstrações contábeis do 1º trimestre de 2016, bem como sob a rubrica 'Títulos e Créditos a Receber - do BNDES - decorrentes do PND':
1.7.1.1. submeta à Secretaria do Tesouro Nacional, no prazo de trinta dias, a relação de todos os ativos agrupados sob essas rubricas contábeis, acompanhados de seus documentos de suporte, solicitando sua validação e informação acerca das efetivas datas de pagamento; 
5.26. Portanto, em trinta dias após notificado, respeitado o efeito suspensivo constante do recurso em análise, deverá o Banco do Brasil submeter à STN relação dos ativos agrupados sob as rubricas contábeis ora em debate, acompanhados de documentos comprobatórios, com solicitação formal de validação e informação sobre o efetivo pagamento. 
5.27. A STN, por sua vez, nos termos do item 1.8 e subitem 1.8.1, em relação aos possíveis passivos da União classificados nas demonstrações contábeis do Banco do Brasil sob as rubricas elencadas no tópico anterior, deverá realizar:
1.8.1. (...) , no período de seis meses a partir da informação prestada pelo Banco do Brasil S.A. a que se refere o subitem 1.7.1.1 acima, a conciliação dessas possíveis obrigações, informando àquela entidade, ao final desse prazo e de forma conclusiva, quais passivos reconhece como líquidos e certos e as respectivas datas de pagamento; 
5.28. Assim, a União, por meio da STN, deve, em até seis meses após recebimento da relação dos ativos determinada no item 1.7.1.1 do julgado, conciliar as obrigações e informar ao Banco do Brasil, no final desse prazo e de forma conclusiva, quais passivos reconhece como líquidos e certos e as respectivas datas de pagamento.
5.29. Depois desse prazo, o Banco do Brasil, de posse das informações da STN, tendo em vista o disposto no subitem 1.7.1.2 do acórdão recorrido, deverá: 
1.7.1.2 (...) , adotar medida contábil adequada para expurgar completamente os efeitos patrimoniais de todos os ativos que não tenham sido reconhecidos, dentro do referido prazo, como líquidos e certos por aquele órgão, inclusive com informação das efetivas datas de pagamento, em conformidade com o critério de reconhecimento de ativos estabelecido pelo item 4.44 do Pronunciamento Conceitual Básico do Comitê de Pronunciamentos Contábeis, aprovado pela Resolução CMN 4.144/2012; 
5.30. As deliberações proferidas em face do Estado da Bahia, por meio dos itens 1.7.2, 1.7.2.1 e 1.7.2.2 do acórdão recorrido, foram colocadas no mesmo contexto da conjuntura observada em relação à União, com determinação ao Banco do Brasil, nos seguintes termos:
1.7.2. em relação aos ativos classificados sob a rubrica contábil 'Títulos e Créditos a Receber - do Tesouro do Estado da Bahia - Programa de Recuperação da Lavoura Cacaueira Baiana, Res. 2.887/2001', de que trata a Constatação 1.1.1.2 do Relatório de Auditoria de Gestão das contas da entidade do exercício de 2014: 
1.7.2.1. submeta, no prazo de trinta dias, ao competente órgão ou entidade do Estado da Bahia, questionamento acerca dos créditos que aquele ente federado reconhece, bem como as datas em que efetivará os pagamentos; 
1.7.2.2. decorridos seis meses do recebimento do expediente de que trata o subitem 1.7.2.1 acima pelo Estado da Bahia, adotar medida contábil adequada para expurgar completamente os efeitos patrimoniais de todos os ativos que não tenham sido reconhecidos, dentro do referido prazo, como líquidos e certos por aquele ente, inclusive com informação das efetivas datas de pagamento, em conformidade com o critério de reconhecimento de ativos estabelecido pelo item 4.44 do Pronunciamento Conceitual Básico do Comitê de Pronunciamentos Contábeis, aprovado pela Resolução CMN 4.144/2012; 
5.31. Assim, o Banco submeterá ao Estado da Bahia questionamento sobre os créditos junto àquele ente federado, do qual se espera resposta acerca do reconhecimento da dívida, inclusive com as datas dos pagamentos. Do mesmo modo, os direitos não reconhecidos deverão ser expurgados pelo recorrente.
5.32. Nota-se que o acórdão recorrido colocou como requisitos para o registro dos ativos pelo Banco do Brasil o efetivo reconhecimento dos créditos como líquidos e certos por parte da STN, com informação, inclusive, das datas de pagamento. Trata-se, por certo, da verificação se, de fato, o ativo tem razoável probabilidade de trazer benefícios econômicos futuros para a entidade, além da definição confiável do valor, haja vista o registro do direito na contabilidade da instituição financeira e a plena concordância do credor em pagar, com indicação de data para tanto. A medida está em consonância com o Pronunciamento Conceitual Básico do Comitê de Pronunciamentos Contábeis.
5.33. De acordo com o item 4.44 do Pronunciamento Conceitual Básico do Comitê de Pronunciamentos Contábeis, aprovado pela Resolução CMN 4.144/2012:
4.44. Um ativo deve ser reconhecido no balanço patrimonial quando for provável que benefícios econômicos futuros dele provenientes fluirão para a entidade e seu custo ou valor puder ser mensurado com confiabilidade.
5.34. A interpretação do dispositivo é realizada de forma autêntica pelo próprio Pronunciamento Conceitual Básico, em seu item 4.38, que prevê como requisitos para que um elemento seja reconhecido e inserido nas demonstrações contábeis:
 (a) for provável que algum benefício econômico futuro associado ao item flua para a entidade ou flua da entidade; e 
 (b) o item tiver custo ou valor que possa ser mensurado com confiabilidade. 
5.35. Assim, no reconhecimento dos itens a serem inseridos no ativo das demonstrações contábeis, o administrador deverá inserir o conceito de probabilidade, de modo a medir o grau de incerteza com que os benefícios econômicos futuros poderão influenciar a entidade. Nesse sentido, é relevante transcrever, também, o item 4.40 do Pronunciamento, pela pertinência em relação ao tema ora em julgamento:
4.40. O conceito de probabilidade deve ser adotado nos critérios de reconhecimento para determinar o grau de incerteza com que os benefícios econômicos futuros referentes ao item venham a fluir para a entidade ou a fluir da entidade. O conceito está em conformidade com a incerteza que caracteriza o ambiente no qual a entidade opera. As avaliações acerca do grau de incerteza atrelado ao fluxo de benefícios econômicos futuros devem ser feitas com base na evidência disponível quando as demonstrações contábeis são elaboradas. Por exemplo, quando for provável que uma conta a receber devida à entidade será paga pelo devedor, é então justificável, na ausência de qualquer evidência em contrário, reconhecer a conta a receber como ativo. Para uma ampla população de contas a receber, entretanto, algum grau de inadimplência é normalmente considerado provável; dessa forma, reconhece-se como despesa a esperada redução nos benefícios econômicos.  (Grifos acrescidos) 
5.36. Verifica-se que o documento exige que se tenha razoável probabilidade de que os valores a receber pela entidade venham a ser pagos pelo devedor, na ausência de qualquer evidência em contrário. 
5.37. No presente caso, questiona-se se os créditos em favor do Banco do Brasil relacionados à União e ao Estado da Bahia constante do Balanço Patrimonial da instituição financeira por quase duas décadas demonstram a requerida probabilidade como critério de recebimento de valores, disciplinada pelo Comitê de Pronunciamentos Contábeis. A resposta é negativa.
5.38. Ao exigir que a União e o Estado da Bahia reconheçam ou não os passivos líquidos e certos em favor do Banco do Brasil, com indicação das respectivas datas de pagamento, o acórdão recorrido apresenta sistemática confiável para aferir a probabilidade de esses créditos trazerem benefícios econômicos futuros à instituição financeira, na forma preconizada no pronunciamento conceitual básico.
5.39. Em contexto envolvendo rubricas contábeis com operações subjacentes datadas de quase duas décadas, por certo, o rígido procedimento proposto por esta Corte se mostra sobremaneira aplicável.
5.40. Destaque-se que o recorrente não trouxe sequer uma situação confiável que permitisse a contabilização regular do crédito, tendo por base o disposto nas normas do Comitê de Pronunciamentos Contábeis. 
5.41. O fato de as cobranças estarem em andamento ou em discussão judicial apenas corrobora as conclusões da unidade técnica de que não haveria razoável probabilidade de recebimento dos valores, de modo a colocá-las no ativo das Demonstrações Contábeis como direitos.
5.42. Nesse sentido, cite-se, por exemplo, os créditos relacionados à rubrica 'Títulos e Créditos a Receber - do BNDES - decorrentes do PND', no valor de R$ 141.799.000,00, já discutidos em itens acima. Em relação ao ponto, cabe transcrever trecho da instrução da unidade técnica (peça 19, p. 17) :
b.4) a rubrica se refere a títulos a receber do BNDES - Acesita - Aço/Mineração, conforme Lei 8.031/90, que instituiu o Programa Nacional de Desestatização (PND) , em que o banco alienou suas ações ordinárias nominativas, convertidas em partes beneficiárias de emissão da Acesita;
b.5) posteriormente, o Decreto 2.274, de 15/07/1997, regulamentou e viabilizou a permuta dos créditos recebidos ao amparo do PND por notas do NTN-P ou, a critério da União, por créditos securitizados de responsabilidade do Tesouro Nacional; 
b.6) entretanto, passados mais de vinte anos, o BB ainda não possui prazo definido para recebimento desses valores, uma vez que o Tesouro Nacional não se pronunciou em resposta a seu ofício emitido em 2012, e não o fez até a data de realização da auditoria de gestão empreendida pela CGU;
b.7) o BB já ganhou na justiça o direito de ver adimplida a obrigação do Tesouro Nacional, mas até a auditoria da CGU ainda não havia conseguido receber os seus créditos.
5.43. O recorrente relata que a discussão em torno da matéria continua, sendo que o Juízo Federal da 15ª Vara Cível determinou ao Secretário do Tesouro Nacional a troca dos TDA's por títulos NTN, mas a STN não concordou com a decisão, tendo interposto agravos, os quais se encontram pendentes de decisão judicial. A disputa não foi concluída, não havendo qualquer certeza do Brasil do Brasil quanto a recebimentos e valores dos créditos.
5.44. Nota-se, além disso, que, a todo momento, fala-se em minutas submetidas ao crivo das partes, com vistas ao reconhecimento dos valores das obrigações (peça 38, p. 9, 15 e 46, por exemplo) , sem que se tenha nada de concreto quanto à efetiva manifestação da STN sobre o tema, com cronograma para os pagamentos. Mesmo para valores em que se informa já haver empenho pela União de despesa relacionada aos créditos do BB ora em debate (peça 38, p. 9) , não há informação efetiva de pagamento, estando pendente a conciliação do valor da dívida. Essa incerteza ratifica as fragilidades apontadas pela CGU e pela unidade técnica. 
5.45. Dessa forma, seja no contexto administrativo ou judicial, as questões continuam pendentes entre a STN e o Estado da Bahia e o Banco do Brasil, não se podendo considerar, sem atuação efetiva do agente financeiro, esses créditos como ativos. 
5.46. No máximo, a questão poderia ser colocada sob o prisma dos ativos contingentes, tratados no CPC 25 - Provisões, Passivos Contingentes e Ativos Contingentes, aprovado pela Resolução/CMN 3.823/2009, como ativo possível resultante de eventos passados, mas cuja existência será confirmada apenas pela ocorrência ou não de evento futuro não totalmente controlável pela entidade. 
5.47. De acordo com esse normativo, esses valores não devem ser reconhecidos nas demonstrações contábeis, mas sim enunciados em notas explicativas, de modo a informar sobre os prováveis benefícios econômicos futuros. Nesse sentido, transcrevem-se os itens 31-33 e 89 do CPC 25:
31. A entidade não deve reconhecer um ativo contingente. 
32. Os ativos contingentes surgem normalmente de evento não planejado ou de outros não esperados que dão origem à possibilidade de entrada de benefícios econômicos para a entidade. Um exemplo é uma reivindicação que a entidade esteja reclamando por meio de processos legais, em que o desfecho seja incerto. 
33. Os ativos contingentes não são reconhecidos nas demonstrações contábeis, uma vez que pode tratar-se de resultado que nunca venha a ser realizado. Porém, quando a realização do ganho é praticamente certa, então o ativo relacionado não é um ativo contingente e o seu reconhecimento é adequado.
 (...) 
89. Quando for provável a entrada de benefícios econômicos, a entidade deve divulgar breve descrição da natureza dos ativos contingentes na data do balanço e, quando praticável, uma estimativa dos seus efeitos financeiros, mensurada usando os princípios estabelecidos para as provisões nos itens 36 a 52.
5.48. O detalhamento das discussões em torno dos créditos ora em debate no âmbito das notas explicativas às demonstrações contábeis do Banco do Brasil, inclusive, afasta a alegação da parte de prejuízo, em caso de expurgo dos valores dos registros no ativo, conforme o julgado recorrido. A descrição dos fatos nos registros auxiliares possibilitará que a entidade esteja atenta aos impactos futuros dessas rubricas, inserindo-os nas demonstrações financeiras, quando atingido o necessário grau de liquidez e certeza. 
5.49. Assim, o critério de apresentar aos devedores a listagem de créditos, de modo a que eles reconheçam ou não as dívidas e indiquem data para pagamento abarca a quase totalidade dos requisitos capazes de garantir a lisura dos registros. O Banco do Brasil não traz, na peça recursal, qualquer argumento relevante em contrário.
5.50. Ao analisar a documentação juntada aos autos e os argumentos da parte, vislumbra-se apenas uma hipótese possível que poderia justificar o reconhecimento de ativos vinculados às rubricas discutidas nos autos, de forma distinta do reconhecimento pelo devedor, com indicação da data de pagamento. Trata-se do reconhecimento judicial definitivo do crédito do Banco do Brasil, com trânsito em julgado da deliberação, hipótese não apresentada no recurso, mas possível, haja vista, inclusive, haver discussões em Juízo acerca de determinados direitos. 
5.51. De acordo com item 33 do CPC 25 - Provisões, Passivos Contingentes e Ativos Contingentes, aprovado pela Resolução/CMN 3.823/2009, 'quando a realização do ganho é praticamente certa, então o ativo relacionado não é um ativo contingente e o seu reconhecimento é adequado'. Sobre o fato, cabe transcrever instrução presente nas notas explicativas às demonstrações financeiras da própria recorrente, no resumo das principais práticas contábeis da instituição (peça 14, p. 44) :
Os ativos contingentes não são reconhecidos nas demonstrações contábeis, porém, quando há evidências que propiciem a garantia de sua realização, usualmente representado pelo trânsito em julgado da ação e pela confirmação da capacidade de sua recuperação por recebimento ou compensação por outro exigível, são reconhecidos como ativo. (Grifos acrescidos) 
5.52. Dessa forma, essa hipótese deverá ser objeto de ajuste no julgado recorrido, de modo a possibilitar o registro de créditos no ativo do Banco do Brasil, em caso de reconhecimento judicial em caráter definitivo, sem que se vislumbre qualquer outro ajuste necessário, não tendo a parte trazido elementos capazes de fragilizar a deliberação recorrida.
5.53. A realização de intenso encontro de contas ou a tomada de ações judiciais efetivas para a cobrança da União e do Estado da Bahia em relação aos créditos em debate nos autos é medida que se impõe.
5.54. Destaque-se que a questão está intrinsecamente relacionada à fiscalização realizada no âmbito do TC Processo 021.643/2014-8, na qual foram identificados atrasos de repasses do governo federal a bancos controlados, em afronta ao artigo 36 da Lei de Responsabilidade Fiscal, que veda a realização de operações de crédito entre entes da federação, na condição de beneficiários, e bancos controladores. O episódio restou conhecido como 'pedaladas fiscais', ponto fulcral no recente processo de impeachment da Presidente da República, ocorrido no país.
5.55. No caso, as dívidas da União em relação ao Tesouro Nacional devem ser obrigatoriamente quitadas o mais rapidamente possível, não podendo o Banco do Brasil constituir extensão do orçamento federal, em afronta ao artigo 36 da Lei de Responsabilidade Fiscal. O colegiado, no caso em análise, atento ao tema, determinou, por meio do subitem 1.8.2 do acórdão recorrido, à STN que, após a conciliação das obrigações diante do Banco do Brasil:
1.8.2. após o esgotamento do prazo referido no subitem 1.8.1 acima, apresente a esta Corte de Contas, em trinta dias, cronograma de pagamentos dos passivos reconhecidos, de duração mais curta possível, tendo em vista o que dispõe o art. 36 da Lei Complementar 101/2000; 
5.56. Assim, o Tribunal busca impingir à União o pagamento de passivos reconhecidos junto ao Banco do Brasil, em respeito à Lei de Responsabilidade Fiscal. Essa deliberação, já transitada em julgado, busca fomentar a quitação, pelo ente federal, dos débitos de responsabilidade dele junto ao Banco do Brasil. Inclusive, determinação semelhante consta do item 9.6.1 do Acórdão 825/2015-TCU-Plenário, mantido pelo Acórdão 992/2015, alterado pelo Acórdão 3297/2015-TCU-Plenário, sendo os dois primeiros da relatoria do Ministro José Múcio Monteiro e último tendo como Relator o Ministro Vital do Rêgo. 
5.57. Essa conjuntura torna mais fácil a conciliação a ser realizada entre a União e o Banco do Brasil, haja vista a precedência desta Corte sobre o ente federal, pois o não reconhecimento tempestivo das obrigações e o pagamento ao Banco do Brasil poderá fazer retornar discussões em torno do artigo 36 da Lei de Responsabilidade Fiscal.
5.58. Em relação às dívidas de responsabilidade do Estado da Bahia, não há determinação específica para que o ente subnacional quite os débitos eventualmente reconhecidos, haja vista não ter esta Corte precedência sobre ele, como se nota em trecho da análise técnica (peça 19, p. 18) : 
95. Quanto às dívidas detidas em face do Estado da Bahia, não há dispositivo que ampare esta Corte de Contas a determinar os pagamentos, mesmo em caso de aquele ente reconhecê-las. Resta, portanto, apenas o encaminhamento que se propõe, relacionado à anulação dos resultados dos créditos no patrimônio do BB em caso de não reconhecimento de dívida e/ou não estabelecimento de prazo preciso de pagamento pelo devedor. 
5.59. Diante disso, a conciliação dos créditos do Banco do Brasil junto ao Estado da Bahia poderá ser mais dificultosa do que com a União, podendo gerar menos reconhecimentos de dívidas e, por conseguinte, expurgos de créditos em maior medida. Em algum momento no decorrer desta instrução, cogitou-se que essa conjuntura poderia levar a prejuízos na contabilização desses ativos pelo Banco do Brasil, de modo a levantar a necessidade de flexibilização do julgado.
5.60. Todavia, ao se debruçar sobre o tema e sobre a documentação presente nos autos com maior atenção, verifica-se não se ter demonstrado, até o momento, probabilidade razoável de recebimento de créditos que datam de mais de uma década.
5.61. Conforme informações da Controladoria-Geral da União e da unidade técnica, não contestadas pela parte, em relação à rubrica 'Títulos e Créditos a Receber - do Tesouro do Estado da Bahia - Programa de Recuperação da Lavoura Cacaueira Baiana, Res. 2.887/2001' (peças 5, p. 14-15; e 19, p. 17) :
a.1) a descrição contábil associa os valores ao Programa de Recuperação da Lavoura Cacaueira Baiana, Res. 2.887/2001;
a.2) desde março de 2012 os saldos não sofrem alteração, exceto por registro de 'Subvenções Risco TEB' no valor de R$ 143 mil;
a.3) embora o BB e o DesenBahia - Agência de Fomento do Estado da Bahia S.A. venham mantendo trocas de informações atualizadas sobre os valores em aberto, não foi estabelecido um prazo para o efetivo pagamento;
5.62. O Banco do Brasil relata no recurso apenas que vem realizando tratativas com o Estado da Bahia, no intuito de receber os valores a ele devidos, tendo realizado cobrança ao ente em 2015, a qual foi reiterada, após não ter obtido resposta (peça 38, p. 20-21) . Essa situação, por óbvio, não permite aferir liquidez e certeza nesses créditos.
5.63. Assim, na pior das hipóteses, se o Estado da Bahia sequer responder à solicitação da União a ser encaminhada em atenção ao julgado recorrido, os créditos não reconhecidos não deveriam, de fato, constar como direitos no ativo do Balanço Patrimonial do Banco do Brasil, cabendo à instituição financeira controlar as cobranças sob a forma de ativos contingentes ou outro meio confiável.
5.64. Por certo, a resolução dos problemas envolvendo o financiamento de entes governamentais por meio do uso das estatais não se resolve apenas com restrições na contabilização de ativos. No caso, faz-se necessário atuação do Banco do Brasil e mesmo desta Corte, no sentido de identificar eventual omissão de gestores na cobrança de dívidas do Banco do Brasil junto à União e ao Estado da Bahia, questão que suplanta o setor de contabilidade. Mas, é fato que os liames definidos pelo Tribunal, na deliberação recorrida, constituirão importante fomento à conciliação e cobrança dos valores registrados como crédito pela instituição financeira e na relação saudável entre a União e as respectivas estatais agentes financeiros.
5.65. Por fim, não se mostra razoável o incremento no prazo requerido pelo recorrente para o cumprimento dos subitens 1.7.1.1 e 1.7.2.1, os quais exigem da entidade apenas a relação dos ativos, acompanhados dos respectivos documentos de suporte. A quase totalidade dos créditos em debate nos presentes autos decorreu de operações realizadas há mais de uma década e com estágio avançado de discussão entre as partes. 
5.66. Além disso, o recorrente teve ciência da deliberação recorrida em 1º/6/2017 (peças 28 e 33) , tendo transcorrido, desde então, quase um ano. Não se pode conceber que o agente financeiro não tenha listado os ativos em debate nos autos, muitos dos quais com fatos geradores próximos a vinte anos. A medida de juntar essas informações e documentação comprobatória é elemento essencial para evitar postergação ainda maior na solução do problema, razão pela qual se impõe máxima celeridade à instituição financeira.
CONCLUSÃO
6. Das análises anteriores, conclui-se que um ativo deve ser reconhecido no balanço patrimonial quando for provável que benefícios econômicos futuros dele provenientes fluirão para a entidade e seu custo ou valor puder ser mensurado com confiabilidade.
6.1. Assim, não obstante a sistemática estabelecida no acórdão recorrido se mostre essencial para a correção dos registros contábeis relacionados a créditos a receber constantes das demonstrações contábeis do Banco do Brasil, cabe apenas o acréscimo da possibilidade de reconhecimento desses direitos, por meio de decisões judiciais transitadas em julgado. 
6.2. Essa hipótese reflete liquidez e certeza suficiente para inserção dos valores envolvidos no patrimônio da instituição financeira, impondo-se a modificação dos subitens 1.7.1.2 e 1.7.2.2 do acórdão recorrido, mantendo-se inalterados os demais termos do julgado.
PROPOSTA DE ENCAMINHAMENTO
7. Diante do exposto, com fundamento nos artigos 32, inciso I; e 33, da Lei 8.443/1992, submetem-se os autos à consideração superior, com posterior encaminhamento ao Ministério Público junto ao Tribunal de Contas da União e ao Gabinete do Relator, propondo:
a)  conhecer do recurso interposto e, no mérito, dar-lhe provimento parcial para determinar ao Banco do Brasil:
a.1) em substituição à determinação contida no item 1.7.1.2 do acórdão recorrido, que, decorridos seis meses do recebimento pela Secretaria do Tesouro Nacional do expediente de que trata o subitem 1.7.1.1 da deliberação recorrida, adotar medida contábil adequada para expurgar completamente os efeitos patrimoniais de todos os ativos que não tenham sido reconhecidos, dentro do referido prazo, como líquidos e certos por aquele órgão, inclusive com informação das efetivas datas de pagamento, em conformidade com o critério de reconhecimento de ativos estabelecido pelo item 4.44 do Pronunciamento Conceitual Básico do Comitê de Pronunciamentos Contábeis, aprovado pela Resolução CMN 4.144/2012, permitindo-se a manutenção do registro em caso de reconhecimento do crédito, por meio de sentença ou acórdão judicial transitado em julgado;
a.2) em substituição à determinação contida no item 1.7.2.2 do acórdão recorrido, que, decorridos seis meses do recebimento do expediente de que trata o subitem 1.7.2.1 da deliberação recorrida pelo Estado da Bahia, adotar medida contábil adequada para expurgar completamente os efeitos patrimoniais de todos os ativos que não tenham sido reconhecidos, dentro do referido prazo, como líquidos e certos por aquele ente, inclusive com informação das efetivas datas de pagamento, em conformidade com o critério de reconhecimento de ativos estabelecido pelo item 4.44 do Pronunciamento Conceitual Básico do Comitê de Pronunciamentos Contábeis, aprovado pela Resolução CMN 4.144/2012, permitindo-se a manutenção do registro em caso de reconhecimento do crédito, por meio de sentença ou acórdão judicial transitado em julgado;
b) comunicar a deliberação que vier a ser proferida por esta Corte ao recorrente, ao Banco Central do Brasil, à Secretaria do Tesouro Nacional e aos demais interessados"
2.	Essa proposta de encaminhamento contou com a anuência do corpo dirigente da unidade técnica (peças 51 e 52) e com a concordância do Ministério Público/TCU, novamente representado nestes autos pelo Procurador Júlio Marcelo de Oliveira (peça 53) , cujo parecer segue parcialmente colacionado abaixo:
"O Ministério Público de Contas aquiesce à proposição uniforme da Serur. 
Consoante bem destacado pelo auditor (peça 50) , o reconhecimento de ativos no balanço patrimonial deve estar amparado em duas premissas, quais sejam, (a) possiblidade de a entidade usufruir benefícios futuros decorrentes dos bens e direitos; e (b) seu valor puder ser mensurado com confiabilidade.
Tais premissas decorrem do item 4.44 do Pronunciamento Conceitual Básico do Comitê de Pronunciamentos Contábeis, aprovado pela Resolução CMN 4.144/2012, abaixo transcrito:
'4.44. Um ativo deve ser reconhecido no balanço patrimonial quando for provável que benefícios econômicos futuros dele provenientes fluirão para a entidade e seu custo ou valor puder ser mensurado com confiabilidade.'
Acontece que o contexto fático retratado nos autos, não elidido pelo Banco do Brasil, evidencia que diversas contas contêm o registro de ativos que não se enquadram nas premissas alhures mencionadas. Tal percepção, inclusive, foi destacada pela Serur, consoante excerto a seguir:
'5.12. As informações trazidas pelo Banco do Brasil no recurso restam por comprovar as fragilidades nos créditos lançados. Cite-se, por exemplo, o Ofício 2016/01306, de 14/6/2016, da Gerência de Fundos e Programas da Diretoria de Governo do Banco do Brasil (peça 38, p. 37-38) . Os valores residuais dos títulos tratados nessa comunicação se referem a operações com as fontes com Recursos MCR-6.2 e Recursos Livres, datadas, no mínimo, do ano de 2002. O documento fala em reunião entre o Tesouro Nacional e o Banco do Brasil, em que foram realizados acertos e esclarecimentos detalhados entre as partes, em 31/1/2002, ou seja, mais de 16 anos atrás. O montante atual em discussão perfaz mais de R$ 244.694.708,49.
5.13. Do mesmo modo, como relatado pelo próprio recorrente em outro exemplo, o Ofício 2016/01329, de 14/6/2016, trata do saldo contábil, em 31/10/2016, de R$ 59.337.436,37, devido pela equalização de taxas nas operações alongadas/securitizadas, com recursos do BNDES, pelo Banco do Brasil, quando do pagamento de prestações vencidas entre 30/11/1995 e 29/6/2001 (peça 38, p. 7) . Em nenhum dos documentos se consegue observar, com clareza, manifestação da União sobre o reconhecimento integral da dívida e eventual data para o pagamento.
5.14. Igualmente, os valores lançados na rubrica 'Títulos e créditos a receber - Tesouro Nacional' estão relacionados a 27 itens distintos, muitos deles derivados de benefícios concedidos a tomadores de crédito ainda na década de 1990, como detalhou a unidade técnica, em análise baseada em documento juntado pela STN (peças 17 e 19, p. 14, item 72) .
5.15. As informações trazidas pelo recorrente, do mesmo modo, corroboram as conclusões da CGU e desta Corte. Cite-se, por exemplo, o Ofício 2016/01369 (peça 38, p. 44) , de 14/6/2016, que trata de valores nominais correspondentes aos bônus concedidos aos mutuários beneficiados com operações realizadas com recursos do BNDE/FINAME, no período de 30/11/1995 até 29/6/2001. O saldo no último dia citado era de R$ 26.931.267,20. 
5.16. Em outro exemplo, o Ofício 2016/01448 (peça 38, p. 48) , de 14/6/2016, trata do montante de R$ 36.759.781,31, saldo em 28/3/2007, relativo a créditos a receber dos recálculos devidos ao Banco do Brasil sobre operações do Programa Especial de Saneamento de Ativos (PESA) , cedidas à União. 
5.17. No mesmo contexto estão as rubricas 'Títulos e Créditos a Receber - do Tesouro do Estado da Bahia - Programa de Recuperação da Lavoura Cacaueira Baiana, Res. 2.887/2001', no montante de R$ 72.272.000,00; e 'Títulos e Créditos a Receber - do BNDES - decorrentes do PND', no valor de R$ 141.799.000,00, também integrantes da nota explicativa às demonstrações financeiras número 11, alínea 'b' (peça 5, p. 13) .'
Dito isso, considerando que remanesce a situação identificada pelo Tribunal à época do acórdão recorrido, devem permanecer incólumes as determinações constantes nos itens 1.7.1.1 e 1.7.2.1.daquela deliberação. 
Passando à proposta consignada pelo auditor instrutor de que seja alterada a redação dos itens 1.7.1.2. e 1.7.2.2., o Ministério Público de Contas considera adequado o acréscimo da unidade instrutiva, no sentido de que também sejam reconhecidos no ativo bens e direitos oriundos de decisões judiciais transitadas em julgado, pois tais deliberações fomentam a possibilidade de os valores serem usufruídos pela entidade, bem como de serem mensurados com confiabilidade."
	É o Relatório.

Caroline Scopel Cecatto (OAB/RS 64.878), Caroline Victória de Castro Canalejas (CPF 042.368.851-07), Ewerton Zeydir Gonzalez (OAB/SP 112.680), Mário Renato Balardim Borges (OAB/RS 50.627), Deusa Mara Santos Fassina (OAB/SP 164.146) e outros, representando o Banco do Brasil (procurações e substabelecimentos às peças 25, 26, 34 e 55).

Procurador Júlio Marcelo de Oliveira.

PROCESSO DE CONTAS ANUAIS DO BANCO DO BRASIL S.A., EXERCÍCIO DE 2014. CONSTATAÇÃO DE IMPROPRIEDADES RELACIONADAS AO RECONHECIMENTO DE DETERMINADOS ATIVOS NO BALANÇO PATRIMONIAL. SOBRESTAMENTO DAS CONTAS EM RELAÇÃO A UM DOS RESPONSÁVEIS. JULGAMENTO PELA REGULARIDADE COM RESSALVA DAS CONTAS DOS DEMAIS. DETERMINAÇÕES À UNIDADE JURISDICIONADA. RECURSO DE RECONSIDERAÇÃO. NECESSÁRIA PROBABILIDADE DE BENEFÍCIOS ECONÔMICOS FUTUROS E MENSURAÇÃO CONFIÁVEL DO CUSTO OU VALOR RELATIVAMENTE A ATIVOS RECONHECIDOS NO BALANÇO PATRIMONIAL. PROVIMENTO PARCIAL COM VISTAS A CONSIGNAR EM PARTE DAS DETERMINAÇÕES EXPEDIDAS À ENTIDADE ORA RECORRENTE A POSSIBILIDADE DE REGISTRO CONTÁBIL DE ATIVO VINCULADO A SENTENÇA OU ACÓRDÃO JUDICIAL TRANSITADO EM JULGADO.

PRESTAÇÃO DE CONTAS (PC)

Secretaria de Recursos (Serur).

Conforme consignado no Relatório precedente, trata-se de Recurso de Reconsideração interposto, à peça 38, pelo Banco do Brasil contra o Acórdão 4068/2017-TCU-Segunda Câmara (peça 23) , mais precisamente contra as seguintes determinações expedidas por esta Corte de Contas por meio do aludido decisum:
"1.7. Determinar ao Banco do Brasil S.A que: 
1.7.1. em relação aos ativos classificados sob as rubricas contábeis 'Títulos e Créditos a Receber - Tesouro Nacional' e 'Alongamento de Crédito Rural - Tesouro Nacional' de suas demonstrações contábeis do 1º trimestre de 2016, bem como sob a rubrica 'Títulos e Créditos a Receber - do BNDES - decorrentes do PND' de que trata a Constatação 1.1.1.2 do Relatório de Auditoria de Gestão da entidade do exercício de 2014: 
1.7.1.1. submeta à Secretaria do Tesouro Nacional, no prazo de trinta dias, a relação de todos os ativos agrupados sob essas rubricas contábeis, acompanhados de seus documentos de suporte, solicitando sua validação e informação acerca das efetivas datas de pagamento; 
1.7.1.2. decorridos seis meses do recebimento pela Secretaria do Tesouro Nacional do expediente de que trata o subitem 1.7.1.1 acima, adotar medida contábil adequada para expurgar completamente os efeitos patrimoniais de todos os ativos que não tenham sido reconhecidos, dentro do referido prazo, como líquidos e certos por aquele órgão, inclusive com informação das efetivas datas de pagamento, em conformidade com o critério de reconhecimento de ativos estabelecido pelo item 4.44 do Pronunciamento Conceitual Básico do Comitê de Pronunciamentos Contábeis, aprovado pela Resolução CMN 4.144/2012; 
1.7.2. em relação aos ativos classificados sob a rubrica contábil 'Títulos e Créditos a Receber - do Tesouro do Estado da Bahia - Programa de Recuperação da Lavoura Cacaueira Baiana, Res. 2.887/2001', de que trata a Constatação 1.1.1.2 do Relatório de Auditoria de Gestão das contas da entidade do exercício de 2014: 
1.7.2.1. submeta, no prazo de trinta dias, ao competente órgão ou entidade do Estado da Bahia, questionamento acerca dos créditos que aquele ente federado reconhece, bem como as datas em que efetivará os pagamentos; 
1.7.2.2. decorridos seis meses do recebimento do expediente de que trata o subitem 1.7.2.1 acima pelo Estado da Bahia, adotar medida contábil adequada para expurgar completamente os efeitos patrimoniais de todos os ativos que não tenham sido reconhecidos, dentro do referido prazo, como líquidos e certos por aquele ente, inclusive com informação das efetivas datas de pagamento, em conformidade com o critério de reconhecimento de ativos estabelecido pelo item 4.44 do Pronunciamento Conceitual Básico do Comitê de Pronunciamentos Contábeis, aprovado pela Resolução CMN 4.144/2012;"
2.	Quanto à admissibilidade, ratifico o teor do despacho por mim proferido em 5/7/2017 (peça 41) , oportunidade em que, acolhendo a análise empreendida à peça 39 pela Secretaria de Recursos (Serur) , unidade técnica encarregada de instruir os presentes autos nesta etapa processual, decidi conhecer do recurso em tela, eis que preenchidos os requisitos constantes dos arts. 32, inciso I, e 33 da Lei 8.443, de 16/7/1992, combinados com o art. 285 do Regimento Interno do TCU, suspendendo-se em relação ao recorrente os efeitos dos subitens 1.7.1, 1.7.1.1, 1.7.1.2, 1.7.2, 1.7.2.1, 1.7.2.2 do Acórdão 4068/2017-TCU-Segunda Câmara.
3.	No que tange ao mérito, manifesto-me, desde já, de acordo com os pareceres precedentes, em especial com a instrução autuada como peça 50, cujo exame adoto como minhas próprias razões de decidir, pois nela cuidou-se de abordar, com profundidade e abrangência, as questões suscitadas pelo Banco do Brasil em sede de recurso.
4.	Com efeito, na linha do que concluíram a Serur e o Ministério Público de Contas, o reconhecimento de determinados ativos no balanço patrimonial de 2014 da unidade jurisdicionada em epígrafe foi feito à revelia das duas premissas básicas estipuladas no subitem 4.44 da Resolução 4.144 expedida em 27/9/2012 pelo Conselho Monetário Nacional (CMN) , quais sejam, (a) possibilidade de a entidade usufruir benefícios econômicos futuros provenientes dos bens e direitos lançados no balanço; e (b) seu custo ou valor puder ser mensurado com confiabilidade.
5.	A unidade técnica cuidou de ressaltar, em especial nos subitens 5.11 a 5.20 de sua instrução (peça 50, p. 12-13) , que a situação retratada nos autos passa ao largo daquelas duas premissas. Créditos em aberto há anos - alguns há mais de duas décadas - vêm sendo indevidamente contabilizados como ativos do Banco do Brasil sem que tenha ocorrido qualquer evolução significativa e consistente no cenário de incerteza quanto a possível recebimento desses créditos.
6.	Nessas circunstâncias, devem ser mantidas as determinações recorridas, de modo a se buscar dar maior transparência e confiabilidade aos registros contábeis da unidade jurisdicionada, características que considero indispensáveis para uma empresa de capital aberto, principalmente sendo ela uma estatal.
7.	Acolho, de qualquer sorte, a proposição da Serur, que contou com apoio do Parquet especializado, no sentido de se promover pequeno ajuste nos subitens 1.7.1.2 e 1.7.2.2 do Acórdão 4068/2017-TCU-Segunda Câmara para que também se admita o reconhecimento no ativo de bens e direitos oriundos de decisões judiciais transitadas em julgado, pois, nas palavras do douto Procurador Júlio Marcelo de Oliveira, "tais deliberações fomentam a possibilidade de os valores serem usufruídos pela entidade, bem como de serem mensurados com confiabilidade" (peça 53, p. 5) .
8.	Quanto ao pedido alternativo formulado pela entidade recorrente com vistas ao "alargamento do prazo de 30 (trinta) para 180 (cento e oitenta) dias com a finalidade de dar cumprimento aos itens 1.7.1.1 e 1.7.2.1" (peça 38, p. 21) , entendo não haver razões para o acolhimento desse pleito.
9.	E assim concluo levando em consideração que já se passaram mais de dois anos desde que essa solicitação foi formulada, tendo ela, por conseguinte, perdido seu objeto, tanto sob a ótica da alegada necessidade de se suprir eventual dificuldade operacional no atendimento às determinações inseridas naqueles dois subitens do Acórdão 4068/2017-TCU-Segunda Câmara, quanto à luz do suposto prejuízo que essas determinações poderiam causar ao Banco do Brasil à época, quando a entidade estaria envolvida em tratativas referentes às cobranças mencionadas no aludido decisum.
10.	Destaque-se, ainda, a análise feita pela Serur acerca do pedido de dilação de prazo em comento. Segundo a unidade instrutiva, o cumprimento dos subitens 1.7.1.1 e 1.7.2.1 da deliberação recorrida exige "da entidade apenas a relação dos ativos, acompanhados dos respectivos documentos de suporte", sendo que a "quase totalidade dos créditos em debate nos presentes autos decorreu de operações realizadas há mais de uma década e com estágio avançado de discussão entre as partes" (peça 50, p. 20) .
11.	Nada mais havendo a considerar, encerro meu pronunciamento, mas não sem antes deixar consignado que, em relação às demais questões ventiladas na presente fase processual, adoto como razões de decidir o exame empreendido pela Serur à peça 50, parecendo-me pertinente e oportuno ratificar - pois com eles estou de acordo - os fundamentos da deliberação recorrida, constantes da instrução de mérito elaborada pela Secretaria de Controle Externo da Fazenda Nacional (SecexFazenda) e autuada como peça 19.
	Ante o exposto, em consonância com os pareceres precedentes, VOTO pela adoção da minuta de acórdão que ora submeto à apreciação deste Colegiado.
TCU, Sala das Sessões Ministro Luciano Brandão Alves de Souza, em 27 de agosto de 2019.
AROLDO CEDRAZ 
Relator